【裁判字號】    95,訴,458
【裁判日期】    950524
【裁判案由】    常業詐欺
【裁判全文】
臺灣臺北地方法院刑事判決               95年度訴字第458號
公  訴  人  臺灣臺北地方法院檢察署檢察官
被      告  丙○○
上列被告因常業詐欺案件，經檢察官提起公訴（95年度偵緝字第
12號）因被告於本院準備程序中先就被訴事實為有罪之陳述，經
本院合議庭裁定適用簡式審判程序，茲判決如下：
    主  文
丙○○幫助以犯意圖為自己不法之所有，以詐術使人將本人之物
交付之罪為常業，處有期徒刑柒月。緩刑貳年。
    事  實
一、丙○○於民國94年3月初，在網路聊天室獲悉蒐購金融機構
    帳戶之訊息，其明知金融機構存摺帳戶為個人信用之表徵，
    任何人只要有少許之金錢，均可自行到金融機構申請開立存
    款帳戶，並無特別之窒礙，並可預見將自己所有之存摺及金
    融卡等金融帳戶資料提供他人時，有供不法詐騙集團利用，
    而幫助他人為財產犯罪之虞，竟因一時缺錢花用，在不違背
    其本意下，基於概括之犯意，於民國95年3月2日，在臺北市
    西門町圓環附近，將其於91年11月5日開戶之中國信託商業
    銀行帳戶（帳號：000000000000號）之存摺、提款卡、密碼
    等物，以新台幣（下同）3, 000元之代價，出售予某真姓名
    年籍不詳之成年男子。嗣有常業詐欺集團之不明人士，基於
    意圖為自己不法所有之常業詐欺犯意，於同年3月10日下午
    15時許，撥打電話予甲○○，佯稱甲○○之兒子在其手上，
    要求甲○○支付金錢才肯放人等語，甲○○因擔心兒子安危
    ，情急之下未詳予查證陷於錯誤，誤以為兒子已遭綁架，而
    依對方指示，隨即至提款機將70,000元存入上開丙○○中國
    信託商業銀行帳戶內，隨即遭人持該提款卡提領上開款項；
    嗣該詐欺行為人復承上開常業詐欺之犯意，於同日下午，撥
    打電話予乙○○，佯稱乙○○之兒子在其手上，要求乙○○
    支付金錢，亦使乙○○信以為真，誤以為兒子已遭綁架，而
    依詐欺行為人之指示，於同日下午16時34分許，持其提款卡
    以ATM自動櫃員機將22,000元轉入上開丙○○中國信託商業
    銀行帳戶內，前開款項旋遭提領一空，該詐欺集團成員恃此
    維生，而為常業。
二、案經甲○○、乙○○訴由高雄縣政府警察局移送暨臺灣高雄
    地方法院檢察署檢察官自動檢舉呈請臺灣高等法院檢察署檢
    察長令轉臺灣臺北地方法院檢察署檢察官偵查起訴。
    理  由
一、本件被告丙○○所犯幫助常業詐欺罪，並非死刑、無期徒刑
    或最輕本刑為3年以上有期徒刑之罪，亦非高等法院管轄第
    一審案件，於準備程序進行中，被告先就被訴事實為有罪之
    陳述，經告知被告簡式審判程序之旨，並聽取檢察官、被告
    之意見後，本院合議庭裁定由受命法官進行簡式審判程序，
    是本件之證據調查，依刑事訴訟法第273條之2規定，不受同
    法第159條第1項、第161條之2、第161條之3、第163條之1及
    第164條至第170條規定之限制，合先敘明。
二、上揭事實，業據被告迭於警詢、偵訊及本院審理時坦承不諱
    ，復經證人即告訴人甲○○、乙○○於警詢時指證明確，並
    有乙○○提出之自動櫃員機交易明細表（見高雄縣政府警察
    局刑案偵查卷第15頁）、中國信託商業銀行94年5月10日中
    信銀作業00000000001號函檢送之開戶人基本資料、交易明
    細表（見高雄縣政府警察局刑案偵查卷宗第4至8頁）在卷可
    稽，是被告之自白核與事實相符，堪以採信。本件事證明確
    ，被告犯行堪以認定，應予依法論科。
三、按刑法上所謂「常業」，指反覆以同種類行為為目的之社會
    活動之職業性犯罪而言，至於犯罪所得之多寡，是否恃此犯
    罪為唯一之謀生職業，則非所問，縱令兼有其他職業，仍無
    礙於該常業犯罪之成立；且常業犯既係賴某種犯罪為生，當
    然屬非法營業，縱令其營業可能隨時因遭取締或查獲而停業
    ，不能視為正業，自不能因此即認其非常業犯（最高法院85
    年度台上字第510號判例、88年度台上字第2916號判決參照
    ）。查詐騙集團既使用多本收購之存摺以供詐欺取財之用，
    且指示多數被害人匯款至不同帳戶，且該集團利用一般人對
    於以自動櫃員機轉帳功能較不熟悉之弱點，及自動櫃員機可
    停提領款項之一般印象，由不同成員分任中華電信人員及國
    稅局人員等角色向廣泛大眾加以行騙，並另派成員領取款項
    。被告提供自己之帳戶供詐欺集團使用，致甲○○、乙○○
    等人受到詐騙，而各自匯款數萬元不等之款項至上開中國信
    託商業銀行帳戶，以詐欺集團收購之帳戶、詐欺手法、被害
    人之數量、犯罪所得款項，足認詐欺集團係以反覆同種類之
    行為為目的之社會活動，則前開詐騙集團之成員顯係以詐欺
    取財為業，並恃以維生，自係犯常業詐欺罪。刑法上之幫助
    犯，係對於犯罪與正犯有共同之認識，而以幫助之意思，對
    於正犯資以助力，而未參與實施犯罪之行為者而言（最高法
    院75年度台上字第1509號、88年度台上字第1270號判決亦同
    此意旨）。是以，如未參與實施犯罪構成要件之行為，且係
    出於幫助之意思提供助力，即屬幫助犯，而非共同正犯。本
    件被告基於幫助之犯意，提供自己銀行帳戶予某不詳真實姓
    名年籍之成年男子（詐欺集團成員），由該詐欺集團中姓名
    年籍不詳之成年人對被害人佯稱上開不實內容，致被害人陷
    於錯誤，因而匯款至被告所提供之上揭帳戶內，是被告所為
    係參與詐欺罪構成要件以外之行為，且在無證據證明被告係
    以正犯而非以幫助犯之犯意參與犯罪之情形下，應認其所為
    係幫助犯而非正犯行為。核被告所為，係犯刑法第30條第1
    項、第340條之幫助常業詐欺取財罪。另被告以幫助之意思
    ，為詐欺罪構成要件以外之行為，幫助他人犯上開常業詐欺
    之罪，爰依刑法第30條第2項之規定，按正犯之刑減輕之。
    爰審酌被告前於89年間因侵占遺失物案件，經臺灣南投地方
    法院於89年3月9日以89年度投刑簡字第119號刑事判決處罰
    金銀元4,500元確定（不構成累犯）乙節，此有臺灣高等法
    院被告前案紀錄表在卷供參，其素行尚可，係因失業缺錢，
    一時失慮，致提供上揭帳戶供詐騙集團使用，助長詐騙集團
    財產犯罪之風氣，造成無辜民眾受騙而受有金錢損失，實為
    當今社會層出不窮之詐財事件所以發生之根源，導致社會互
    信受損，擾亂金融交易往來秩序，影響層面廣泛，且亦因被
    告提供個人帳戶，致使執法人員難以追查該詐騙集團之真實
    身分，是被告所為實屬不該，自應受相當程度之刑事非難，
    且被害人因此所受之損害非輕，惟被告於已能坦承犯行，尚
    知悔悟等一切情狀，量處被告如主文所示之刑。末查，被告
    未曾受有期徒刑以上刑之宣告，有上開臺灣高等法院被告前
    案紀錄表在卷可按，其因經濟拮据，一時失慮致觸犯本案犯
    行，經此刑之教訓，當知所警惕，應無再犯之虞，本院認為
    前開對其宣告之刑，以暫不執行為適當，併予宣告緩刑2年
    ，以勵自新。
四、公訴意旨另以：被告係基於概括犯意，連續將其在合作金庫
    銀行營業部帳號0000000000000號、臺北富邦商業銀行松南
    分行帳號000000000000號、第一商業銀行永春分行帳號0000
    0000000號、誠泰商業銀行松山分行帳號0000000000000號、
    玉山商業銀行復興分行帳號0000000000000號等金融帳戶之
    存摺、提款卡及密碼，以每一帳戶3,000元之代價售予前開
    不詳真實姓名年籍成年男子，由該男子交予詐欺集團為常業
    詐欺之犯行，因認被告此部分亦涉犯刑法第30條第1項、第
    340條之幫助常業詐欺取財罪罪嫌。惟按犯罪事實，應依證
    據認定之，無證據不得認定犯罪事實；不能證明被告犯罪者
    ，應諭知無罪之判決，刑事訴訟法第154條第2項、第301條
    第1項分別定有明文。經查，被告雖先後交付上揭合作金庫
    銀行業部等5個帳戶之存摺、提款卡及密碼予該不詳真實姓
    名年籍成年男子，惟檢察官就該部分之帳戶並未敘明或舉證
    證明有何供常業詐欺犯行之用，從而，被告縱另將上開5個
    帳戶交予詐欺集團，惟因無證據證明該詐欺集團有持以犯罪
    ，自難認被告此部分成立幫助犯。然因檢察官認此部分與前
    開論罪科刑部分，有連續犯之裁判上一罪關係，爰不另為無
    罪之諭知，附此敘明。
據上論斷，依刑事訴訟法第273條之1第1項、第299條第1項前段
，刑法第340條、第30條、第74條第1款，判決如主文。
本案經檢察官張智堯到庭執行職務
中    華    民    國    95    年    5     月    24    日
                  刑事第十三庭  法  官  陳慧萍
上正本證明與原本無異。
如不服本判決，應於判決送達後10日內向本院提出上訴狀（應抄
附繕本）。告訴人或被害人如對於本判決不服者，應具備理由請
求檢察官上訴，其上訴期間之計算係以檢察官收受判決正本之日
期為準。
                                書記官  何適熹
中    華    民    國    95    年    5     月    29    日
附錄本案論罪科刑法條：
中華民國刑法第340條
以犯第339條之罪為常業者，處1年以上7年以下有期徒刑，得併
科5萬元以下罰金。
中華民國刑法第30條
幫助他人犯罪者，為從犯。雖他人不知幫助之情者，亦同。
從犯之處罰，得按正犯之刑減輕之。


司法院資訊處製作；財團法人民間司法改革基金會備份。
